臺灣高等法院臺中分院民事判決　　　　　96年度上易字第21號
上　訴　人　己○○
訴訟代理人　劉惠利律師
上　訴　人　壬○○
上　訴　人　丁○○
　　　　　　　　　　　　樓
上　訴　人　辛○○
上　訴　人　子○○
上列三人
訴訟代理人　己○○　　住台中市西屯區龍潭里龍洋巷33號
上列五人
送達代收人　甲○○　　住台中市○○路○段19之5號3樓
上　訴　人　丙○○　　住台中市西屯區○○○街20號
上　訴　人　庚○○　　住台中市○○路○段799巷11號
上　訴　人　癸○○　　住台中市○○區○○里○○○街70號
上　訴　人　戊○○　　住台中市西屯區○○○街60之2號4樓
被　上訴人　乙○○　　住台中市○○○路○段智惠街82號
訴訟代理人　林殷世律師
上列當事人間分割共有物事件，上訴人對於中華民國95年10月31
日臺灣臺中地方法院95年度訴字第1340號第一審判決提起上訴，
本院於96年8月14日言詞辯論終結，判決如下：
    主  文
原判決廢棄。
兩造共有坐落台中市○○區○○段197地號土地、地目建、面積
910.64平方公尺，分割方法如附圖所示：即(一)編號A1部分面積
357.56平方公尺土地，分歸上訴人己○○、壬○○、丁○○、辛
○○、子○○共同取得，應有部分各為5分之1。(二)編號B1部分面
積89.39平方公尺土地，分歸被上訴人戊○○、癸○○共同取得
，應有部分各為2分之1。(三)編號C1部分面積89.39平方公尺土地
，分歸被上訴人庚○○取得。(四)編號D1部分面積89.39平方公尺
土地，分歸被上訴人乙○○取得。(五)編號E1部分面積89.39平方
公尺土地，分歸上訴人丙○○取得。(六)編號F1部分面積195.52平
方公尺土地，分歸兩造各按其原應有部分比例保持共有取得。
第一、二審訴訟費用由兩造按原應有部分之比例負擔，即被上訴
人乙○○、上訴人丙○○、庚○○各負擔8分之1；上訴人戊○○
、癸○○各負擔16分之1；上訴人己○○、壬○○、丁○○、辛
○○、子○○各負擔10分之1。
    事實及理由
一、按分割共有物訴訟，其訴訟標的對於全體共同訴訟之各人必
    須合一確定，共同訴訟中之上訴人己○○等五人提起上訴，
    上訴效力自及於其他同造之共同訴訟人戊○○、癸○○、丙
    ○○、庚○○等人，爰併列戊○○等人為本件上訴人。
二、上訴人丙○○、庚○○、癸○○、戊○○經合法通知，未於
    言詞辯論期日到場，核無民事訴訟法第386條各款所列情形
    ，爰依被上訴人聲請，由其一造辯論而為判決。
三、被上訴人起訴主張：坐落台中市○○區○○段197地號，地
    目建，面積910.64平方公尺土地（以下簡稱系爭土地），為
    兩造所共有。系爭土地因未為分割，致無法充分利用，又系
    爭土地依其性質及目的，並無不能分割之情事，且兩造亦無
    不分割之協議，被上訴人曾促請上訴人出面協議分割事宜，
    因上訴人未到場致協議不成，爰訴請裁判分割系爭共有土地
    等語。
四、上訴人丙○○、庚○○、癸○○、戊○○於原審具狀同意分
    割，上訴人戊○○、癸○○願就分得之土地，按各持分比例
    維持共有，並與上訴人庚○○、丙○○各分得之土地相比鄰
    ，俾將來合併利用等語。
五、上訴人己○○等五人則辯以：被上訴人主張之分割方案，須
    經過同段199、201、202、203、205等地號土地，該等土地
    為上訴人、及訴外人之私有農地，有侵害他人土地之嫌；又
    該分割方案將土地分割為10筆土地，地形不方正又狹長，造
    成分得內側5戶上訴人之土地，形成畸零地不能單獨建築使
    用，不符全體共有人利益等語。
六、原審判決兩造共有系爭土地之分割方法，依原判決附圖一所
    示，即：
    (一)編號A部分面積159.48平方公尺土地，分歸兩造各按其應
      有部分比例保持共同取得。
    (二)編號B部分面積93.89平方公尺土地，分歸被上訴人乙○○
      取得。
    (三)編號C部分面積93.89平方公尺土地，分歸上訴人丙○○取
      得。
    (四)編號D部分面積93.89平方公尺土地，分歸上訴人庚○○取
      得。
    (五)編號E部分面積93.89平方公尺土地，分歸上訴人戊○○、
      癸○○共同取得，應有部分各為1/2。
    (六)編號F部分面積75.12平方公尺土地，分歸上訴人壬○○取
      得。
    (七)編號G部分面積75.12平方公尺土地，分歸上訴人辛○○取
      得。
    (八)編號H部分面積75.12平方公尺土地，分歸上訴人丁○○取
      得。
    (九)編號I部分面積75.12平方公尺土地，分歸上訴人子○○取
      得。
    (十)編號J部分面積75.12平方公尺土地，分歸上訴人己○○取
      得。
七、上訴人己○○等五人不服原判決，提起本件上訴，於本院聲
    明，求為判決：
    (一)原判決廢棄。
    (二)兩造共有坐落台中市○○區○○段197地號土地面積910.6
      4平方公尺，分割方法如附圖所示：
      編號A1部分面積357.56平方公尺土地，分歸上訴人己○
        ○、壬○○、丁○○、辛○○、子○○共同取得，應有
        部分各為1/5。
      編號B1部分面積89.39平方公尺土地，分歸被上訴人戊
        ○○、癸○○共同取得，應有部分各為1/2。
      編號C1部分面積89.39平方公尺土地，分歸被上訴人庚
        ○○取得。
      編號D1部分面積89.39平方公尺土地，分歸被上訴人乙
        ○○取得。
      編號E1部分面積89.39平方公尺土地，分歸被上訴人丙
        ○○取得。
      編號F1部分面積195.52平方公尺土地（寬約4公尺），
        分歸兩造各按其應有部分比例保持共有取得。
      並補充陳述稱：
    (一)原審依被上訴人所主張之分割方案，不符現行法令允許建
      築使用之條件，縱為分割登記，亦不能建築使用取得合法
      之執照，盡失分割判決之實益。又系爭土地之三合院建物
      有使用及保存之必要，該三合院雖年代久遠，惟堅固耐用
      ，縱經臺灣九二一大地震，亦僅略為損傷，經稍加修補裂
      縫，仍為穩固之建物。被上訴人主張系爭土地上之三合院
      建物無保留之必要，係因其對外發展，購屋安居他處，早
      不住系爭土地上之故，然上訴人己○○、壬○○、及辛○
      ○等人均長久居在三合院，故若分割共有土地，自應選擇
      造成損害最少之方案，請鈞院就系爭土地上所留之三合院
      予以保留。又上訴人己○○在同段192地號土地上獨資開
      設大石塑膠廠，現專以製造、販賣塑膠袋、包裝塑膠紙類
      為大宗，關於原物料及產品之搬運，向來走北邊同段195
      、196地號土地，通往環中路，且當年被上訴人、上訴人
      丙○○、戊○○等人亦久居於三合院，迄今出入均由北邊
      通路通往環中路，由北邊通往環中路，乃長久之通行習慣
      ，對鄰地損害亦最少。
    (二)如依被上訴人主張之原判決附圖三編號S為出入道路，因
      該道路屬農業區○○路，並不能適用其所主張依台中市建
      築管理自治例條第17條規定（都市計劃內住宅區建築線指
      定之規定）。另按台中市畸零地使用規則第3條規定，其
      他使用分區○○○路寬7公尺以下，最小寬度為3.5公尺，
      最小深度為12公尺，依原審判決之分割方案，分配之G、H
      、I、J寬度均為3.2公尺，則編號G、H、I、J均未達前開
      規則之規定，均不能申請建築，毫無利用價值。再者，依
      原審方案編號A部分為共有之通路，必須行走經同段199、
      201、202、203、及205地號等多筆他人所有之土地，始能
      對外通行至環中路，易造成鄰地所有權人之損害，引起訴
      訟紛爭。若留北邊之通路為共有道路，則係依舊有使用狀
      況，僅須經同段195、196地號土地，顯比南邊通路使用他
      人之土地為少，且係通行慣例，通行並不會遭受阻擾。
    (三)茲將上訴人主張之方案，對共有人損害最少、且土地利用
      價值最高，說明如下：編號F1部分保留北邊通路，依舊
      有之通行習慣保持共有狀態，供通路使用，且避免土地被
      處分而阻隔通路，致四週相鄰之土地成為袋地。編號A1
      部分由上訴人己○○、壬○○、丁○○、辛○○、子○○
      5人共有，避免土地細分成畸零地無法充分利用，且該位
      置上有該5人之磚造、土造建物，並有祭祠堂位，為維家
      族祭拜祖先處所及感情，宜維持共有。編號B1部分由上
      訴人戊○○、癸○○保持共有，理由同於原審。編號C1
      、D1、E1之分割位置，與被上訴人主張之位置略同，依地
      上建物所屬位置排定，其等可自由處分其地上物，糾紛較
      少。上訴人己○○等五人所分得之編號A1部分，雖為靠
      內側之土地，非面臨環中路之土地，交易價格自不若被上
      訴人、及上訴人丙○○、庚○○所分得之E1、D1、C1部分
      土地價值為高，惟為家族和諧，及考量該3人欲拆掉該磚
      造、或鐵皮屋，重新建造鋼筋混凝土之別墅建物，故不以
      分得土地價格較低之現金補貼差價。
八、被上訴人於本院聲明，求為判決：上訴駁回。
    並補充陳述稱：
    (一)系爭土地屬農業區之建地，依台中市畸零地使用規則第3
      條第2項規定，並無最小面寬及深度之限制。是上訴人主
      張以台中市畸零地使用規則第3條規定，其他使用分區○
      ○○路寬7公尺以下，最小寬度為3.5公尺，最小深度為12
      公尺，依原審判決之分割方案，編號G、H、I、J寬度均為
      3.2公尺為由，認原判決分割出之該4筆土地均未達前開規
      定，自不能申請建築，毫無利用價值，應屬誤解。次按共
      有物之分割方法，含共有人分配位置、面積及對外聯絡道
      路等，應由法院依職權認定。又依民法第789條規定，因
      土地一部之讓與或分割，致有不通公路之土地者，不通公
      路土地之所有人，因至公路僅得通行受讓人或讓與人或其
      他分割人之所有地，故有關共有土地之分割，法院應依職
      權就共有人分配位置、面積及對外聯絡道路等因素通盤考
      量後，作出最適宜之分割方法，若分割結果有不通公路，
      又不能對共有人以外之第三人主張袋地通行，或不能滿足
      對外聯絡之需，即非適宜之方割分法。
    (二)依原判決所採之分割方法，原判決附圖一所示編號A作為
      對外聯絡道路，應屬適宜合理，茲述如下：系爭土地原
      利用原判決附圖三所示「S」私設道路對外聯絡，該「S」
      私設道路己開闢，並通行數十年之久，嗣於本件起訴後，
      上訴人始將部分路段封閉，而稱係為防止小偷，顯非不能
      通行。依上訴人己○○等五人主張之方案，改採北邊之
      通路以對外聯絡，須經由共有人以外之第三人之土地，即
      同段196地號、或200地號土地，若將來上開鄰地不同意通
      行，系爭土地又受民法第789條通行土地之限制，將無路
      可行，亦不符共有物分割意旨。雖上訴人己○○等人稱
      其等長久利用同段196地號土地與環中路聯絡，然系爭土
      地欲利用同段196地號土地，其通路僅1公尺寬，且彎曲不
      能滿足現今交通工具使用之需求，故須另闢「S」道路對
      外聯絡之用。上訴人己○○等五人主張依附圖所示編號
      A1土地維持共有，目的係使其共有之同段192地號土地合
      併利用，且可一併解決同段192、198地號土地對外聯絡問
      題。因之；原審所採之分割方案，應較合理可行，且考量
      繼續使用現有建物，避免因分割而遭拆除。被上訴人雖同
      意分得附圖編號D1之位置，惟仍認對外聯外道路應設在南
      邊，即原判決所採之方案，作為分割後之聯外道路，對共
      有人全體最為有利等語。
九、上訴人丙○○、庚○○、癸○○、戊○○於本院均未到庭，
    亦未提出書狀為任何聲明、及陳述。
十、查被上訴人主張系爭土地為兩造共有，系爭土地並無不能分
    割之情事，兩造對之亦無不得分割之約定，惟兩造間就分割
    方法無從達成協議等情，業據被上訴人提出系爭土地登記謄
    本、及地籍圖謄本等件為證，並為上訴人所不爭執，堪信被
    上訴人此部分之主張為真實，則被上訴人依法請求判決分割
    系爭土地，即屬有據，應予准許。次按各共有人得隨時請求
    分割共有物。民法第823條第1項前段定有明文。又法院裁判
    分割共有物，須斟酌各共有人之利害關係，使用情形，共有
    物之性質及價值、經濟效用、符合公平經濟原則，其分割方
    法始得謂為適當。再按分割共有物，以消滅共有關係為目的
    。法院裁判分割共有土地時，除因該土地內部分土地之使用
    目的不能分割（如為道路）、或部分共有人仍願維持其共有
    關係，應就該部分土地不予分割、或准該部分共有人成立新
    共有關係外，應將土地分配於各共有人單獨所有（最高法院
    69年度台上字第1831判例意旨參照）。
十一、經查：系爭土地為袋地，北邊通路約1米寬且彎曲，均須
      通行第三人所有之同段195、196地號土地始能至台中市○
      ○路○段；上訴人己○○在系爭土地上西面開設塑膠工廠
      ，平日係以推車運送貨品通行此路至環中路；原判決附圖
      一之分割方法，所採取南邊之通路，須通行丙○○所有之
      同段199地號土地、己○○等5人所有之同段201地號土地
      、第三人廖祿壽所有之同段202地號土地、第三人廖祿嘉
      所有之同段203地號土地、及同段205地號水利地，始能到
      達環中路（通行路線見原判決附圖三編號S），全程約100
      公尺左右，為私設水泥道路、寬約2米多，此道路目前由
      己○○擺設盆栽，並架設鐵門，禁止他人通行；又系爭土
      地上之建物均超過百年，且分別為土造、及磚造平房等情
      ，業經本院勘驗現場製有勘驗筆錄、現場照片，及囑託台
      中市中興地政事務所測量屬實，並製有鑑測結果圖在卷可
      稽。本院斟酌系爭土地之現況、各共有人間之意願、及共
　　　有物之經濟效用、公平原則，認應以本判決附圖所示之分
 　　 割方法，較符合上開所示原則，茲將理由析述如下：
  　(一)上訴人戊○○、癸○○已於原審表明願就其等分得之土地
    　，按各應有部分比例保持共有關係；而上訴人己○○、壬
      ○○、丁○○、辛○○、及子○○等五人於本院主張其等
      五人於分割後，欲維持共有關係，以利土地之利用，爰依
      其等意願維持共有關係。又各共有人就其分割後所取得之
      位置，無論係依原判決附圖一之方案、或依本判決附圖所
      示之方案，均無意見（上訴人丙○○、庚○○、癸○○、
      戊○○於本院審理中雖未到庭，惟本院已通知其等務必出
      庭，就本院分割方案表示意見，然未據其等到庭、或提出
      書狀表示反對），而僅就系爭土地之聯外道路應設置在北
      邊、或南邊之爭點。本院審酌分割共有物之非訟性質，各
      共有人對其等分得之位置既無爭執，自應尊重各共有人之
      意願，而僅就系爭土地之聯外道路部分，依職權審酌之。
    (二)上訴人己○○等五人主張：其等數十年來均經由北邊之同
      段195、196地號土地至環中路，而認應於北邊留設4米通
      路與環中路聯絡等語；被上訴人則以：其均經原判決附圖
      三所示S部分土地通往環中路，應留南邊之S部分之私設聯
      外道路，通往環中路等語。按土地因與公路無適宜之聯絡
      ，致不能為通常使用者，土地所有人得通行周圍地以至公
      路。前項情形，有通行權人，應於通行之必要範圍內，擇
      其周圍地損害最少之處所及方法為之。又因土地一部之讓
      與或分割，致有不通公路之土地者，不通公路土地之所有
      人，因至公路，僅得通行受讓人或讓與人或他分割人之所
　　　有地。民法第787條、789條第1項定有明文。查系爭土地
  　　不論於分割前、分割後均屬袋地，即無民法第789條第1項
    　規定之適用，惟仍應考量通行第三人土地造成鄰地之負擔
      ，即應擇其周圍地損害最少之處所及方法為之。又查上訴
      人己○○等兄弟在其等共有之同段192地號土地上開設工
      廠，並居住其上，其等位置偏處系爭土地之西側，且因業
      務之需，需搬運原物料品、及產品等物，其等對聯外道路
      需求之便利性，必較其他共有人迫切，其等已主張依數十
      年來通行之習性，通行北邊之現有道路，對其等搬運物品
      並無不方便之處，且通行至環中路僅須經由第三人所有之
      同段195、196地號土地，對鄰地損害亦最少等情，其等所
      述，應符合實情，堪可採信。又被上訴人之前居住在系爭
      土地上時，亦經由北邊道路至環中路一節，已為被上訴人
      所不爭（見本院卷第72頁），則如採行被上訴人主張之南
      邊道路通行，依原判決附圖三所示，須通行丙○○所有之
      同段199地號土地、己○○等5人所有之同段201地號土地
      、第三人廖祿壽所有之同段202地號土地、第三人廖祿嘉
      所有之同段203地號土地、及同段205地號水利地，始能到
      達環中路，全程約100公尺左右等情，業經本院履勘現場
      查明屬實，並有勘驗筆錄、及現場照片在卷可稽，已如上
      述，此通行路徑不僅較北邊既有道路長，且仍須通行第三
      人廖祿壽、廖祿嘉、及國有財產局之土地，始能到達環中
      路，客觀上觀之，顯非周圍地損害最少之處所、及方法，
      亦不符合經濟效益原則。因之；本院斟酌系爭土地之現況
　　　、各共有人應有部分比例、分割後出入通路損害之程度等
　　　情事，認應以本判決附圖所示之分割方法，較有利於全體
  　　共有人，且堪稱公允。即(一)編號A1部分面積357.56平方公
　　　尺土地，分歸上訴人己○○、壬○○、丁○○、辛○○、
  　　子○○共同取得，應有部分各為5分之1。(二)編號B1部分面
　　　積89.39平方公尺土地，分歸被上訴人戊○○、癸○○共
　　　同取得，應有部分各為2分之1。(三)編號C1部分面積89.39
　　　平方公尺土地，分歸被上訴人庚○○取得。(四)編號D1部分
　　　面積89.39平方公尺土地，分歸被上訴人乙○○取得。(五)
  　　編號E1部分面積89.39平方公尺土地，分歸上訴人丙○○
    　取得。(六)編號F1部分面積195.52平方公尺土地，分歸兩造
      各按其應有部分比例保持共有取得。
十二、綜上所述，被上訴人依分割共有物法律關係，訴請裁判分
      割系爭土地，應予准許，爰判決分割方法如主文第二所示
      。原審所為准予分割之方法，尚有未洽，上訴論旨指摘原
      判決不當，求予廢棄改判，為有理由，自應由本院改判如
      上。
十三、本案事實已臻明確，兩造其餘攻擊防禦方法，不足以影響
    本判決結果，爰不一一論述，併此敘明。
據上論結：本件上訴為有理由，依民事訴訟法第450條、第80條
之1、第463條、第385條第1項前段，判決如主文。
中　　華　　民　　國　　96　　年　　8 　　月　　28　　日
                  民事第四庭    審判長法　官  黃斐君
                                      法　官  陳蘇宗
                                      法　官  張浴美
以上正本係照原本作成。
不得上訴。
                                      書記官  郭振祥
中　　華　　民　　國　　96　　年　　8 　　月　　30　　日
                                                      Ｍ
